【裁判字號】    98,易,877
【裁判日期】    980717
【裁判案由】    妨害自由
【裁判全文】
臺灣臺北地方法院刑事判決               98年度易字第877號
公  訴  人  臺灣臺北地方法院檢察署檢察官
被      告  甲○○
上列被告因妨害自由案件，經檢察官聲請簡易判決處刑（九十八
年度偵緝字第四五七號），本院認為不宜，改依通常程序審理，
茲判決如下：
    主  文
甲○○受退去他人建築物之要求而仍滯留，累犯，處拘役拾伍
日，如易科罰金，以新臺幣壹仟元折算壹日。
    事  實
一、甲○○前於民國九十二年間因傷害、妨害公務及恐嚇等案件
    ，經臺灣板橋地方法院於九十四年二月二十五日以九十二年
    度易字第二九八八號就傷害部分判處有期徒刑六月，經臺灣
    高等法院於九十四年五月十七日以九十四年度上易字第五五
    九號就傷害部分撤銷改判有期徒刑五月確定；再於九十三年
    間因妨害公務案件，經本院於九十四年四月二十日以九十四
    年度易字第二五號判處有期徒刑七月，經臺灣高等法院於九
    十四年十月四日駁回上訴後確定。上開二罪經臺灣高等法院
    於九十四年十二月二十九日以九十四年度聲字第一四三二號
    裁定定其應執行刑有期徒刑十一月確定。復於九十二年間因
    傷害等案件，經本院於九十三年七月八日以九十三年度易字
    第七四號判處有期徒刑五月確定；末於九十二年間因傷害案
    件，經臺灣士林地方法院於九十五年二月二十二日以九十四
    年度易字第六八九號判處有期徒刑六月確定，上開二罪與前
    經定應執行刑之二罪接續執行，甫於九十五年十二月十二日
    縮刑期滿執行完畢。詎仍不知悔改，因於電視報章雜誌上得
    知乙○○律師曾協助處理「某婦女攜子自焚事件」（下稱系
    爭社會事件），而欲得知前揭母子家中聯絡電話，即於九十
    六年六月十三日下午四時十分許，前往乙○○所開設位於臺
    北市○○區○○路72號8樓之1之「大中聯合法律事務所」內
    向之詢問前揭母子家中電話，而乙○○於確定甲○○即為當
    日下午三時五十分許，以電話藉詞欲委任其處理法律案件，
    實則向其表明自己法律見解高明，因而遭其於電話中表明拒
    絕承辦案件並拒絕至事務所之當事人後，隨即與事務所助理
    王中蕙一同請甲○○離開其事務所，甲○○則因乙○○不回
    應其提供電話之請求，則拒不退去，而乙○○於再三請甲○
    ○退去未果，即要求甲○○拿出身分證供王中蕙影印確認身
    分後報警處理，甲○○於得知王中蕙報警後，始於警方未到
    達前自行離去。
二、案經被害人乙○○訴請臺北市政府警察局報告臺北市政府警
    察局中山分局報告臺灣臺北地方法院檢察署檢察官偵查起訴
    。
    理  由
一、按被告以外之人於審判外之言詞或書面陳述，除法律有規定
    者外，不得作為證據，刑事訴訟法第一百五十九條第一項固
    定有明文。然按被告以外之人於審判外之陳述，雖不符前四
    條之規定，而經當事人於審判程式同意作為證據，法院審酌
    該言詞陳述或書面陳述作成時之情況，認為適當者，亦得為
    證據；當事人、代理人或辯護人於法院調查證據時，知有第
    一百五十九條第一項不得為證據之情形，而未於言詞辯論終
    結前聲明異議者，視為有前項之同意，同法第一百五十九條
    之五亦已明訂。本案據以認定被告林炯榮犯罪事實之證據，
    部分屬於傳聞證據，惟因被告及公訴人於本院言詞辯論終結
    前，均未對於證據能力聲明異議，依刑事訴訟法第一百五十
    九條之五第一項、第二項規定，視為同意上開證據具備證據
    能力，本院審酌該等傳聞證據作成之情況，亦無違法或不當
    情事，因而認為適當，故該等傳聞證據均具備證據能力而得
    作為證據，合先敘明。
二、訊據被告固坦承曾於九十六年六月十三日下午四時十分許至
    告訴人即證人乙○○所開設位於臺北市○○區○○路72號8
    樓之1之「大中聯合法律事務所」內向乙○○詢問系爭社會
    事件中被害人家中電話，且於乙○○及其助理王中蕙請其離
    開事務所時，仍拒不退去之事實，惟矢口否認有何妨害自由
    之犯行，並辯稱：伊當時去「大中聯合法律事務所」係為向
    乙○○詢問系爭社會事件被害人家屬之電話，以便與之聯絡
    慰問，詎乙○○卻拒不告知電話，亦不告知伊是否知道被害
    人家屬電話，以法律上來說，若乙○○有告訴伊被害人家屬
    的電話，伊就會離開，所以過失係於乙○○身上，且伊當時
    為表示善意並求乙○○告知伊被害人家屬電話，尚自願將身
    分證交由乙○○影印，後係因身分證遭乙○○扣留，伊才拒
    不離去，是伊並無犯罪意圖云云。經查：
  (一)被告曾於九十六年六月十三日下午四時十分許進入營業中之
    大中聯合法律事務所詢問系爭社會事件被害人家屬電話，經
    證人乙○○以保護當事人隱私為由拒絕被告之請求，並與助
    理即證人王中蕙一同再三要求被告離開事務所時，被告則拒
    不離開，並在事務所內大聲喧嘩，乙○○因而要求被告拿出
    身分證供證人王中蕙影印確認身分後即報警處理，被告於得
    知王中蕙報警後，即於警方到達前不久自行離去等情，業據
    證人乙○○於警詢中證述明確，核與證人王中蕙於偵查中所
    證：「（前年九十六年六月十三日，在松江路七十二號八樓
    之一，甲○○是否有前往該處？）有。」、「（他來的情形
    ？）不太記得，只記得他來時，律師請他出去，我就請他出
    去，但是他不出去，律師就請我報警，當中律師有請我印他
    的身分證。」、「（你報警後，警察何時來？）約十至十五
    分鐘。」、「（甲○○進到事務所，到你報警這段時間有多
    長？）不記得。」、「（你請他出去，到他離開，約多久的
    時間？）不太記得。」、「（他後來離開的情形？）在警察
    來之前，約五分鐘左右，他就自己離開。」、「（他除了在
    你桌子前外，還有到什麼地方？）就是門到我桌子旁邊的走
    道。」等語大致相符，並有被告身分證影本一份在卷可稽，
    而證人乙○○、王中蕙前與被告並不相識，亦無仇隙一節，
    為被告所不爭，則其二人當無甘冒誣告罪及偽證罪之風險而
    有刻意誣陷被告之必要，是其二人所證被告於案發當時係以
    欲打聽系爭社會事件中被害人家屬電話為由進入大中聯合法
    律事務所，且於遭證人乙○○拒絕並與證人王中蕙再三要求
    其離去時，仍在事務所內喧鬧而拒不退去，直至證人王中蕙
    報警後，始於警方到達前自行離去等情，應屬實在。
  (二)又證人乙○○於本院審理時，雖就被告於案發當日進入其大
    中法律事務所之源由改稱：「後來所謂的被告在提起說我以
    前義務幫壹個自殺的太太的事情，在電話中也好，在我辦公
    室當天也好都沒有提起，所以我是看到聲請建議判決處刑書
    之後才知道被告竟然編造這項侵入我事務所的事由。」云云
    ，然證人乙○○所證此部分之事實業據被告所否認，亦核與
    證人乙○○前於警詢中所述：「詎知同日下午16時10分，甲
    ○○進入我律師事務所內助理桌前，讓我助理受到驚嚇，我
    即於座位上探身查知，來者竟是該名電話中以被拒絕入室之
    人，我即指示助理將甲○○請出室外。但甲○○並不置理，
    仍站於助理桌前走道，仍不肯移步離去，甲○○且進一步向
    助理查問，該律師事物所示否有承辦某（婦女攜子自焚）案
    件，助理再次指斥甲○○，我指示助理身分無權入室探詢任
    何案件，……。」並不相符，又證人乙○○於本院審理時已
    自承：當時確有系爭社會事件發生，其曾於立委秦慧珠一同
    協助被害人女兒至臺灣板橋地方法院辦理相關法律程序之協
    助一情，是被告辯稱其於案發當時進入大中聯合法律事務所
    ，係為詢問系爭社會事件被害人家屬電話一節，應屬實在，
    證人乙○○所證被告於案發當日至其事務所時，未曾詢問系
    爭社會事件云云，當屬時久記憶不清所為，並不足採。
  (三)而被告雖辯稱：其於案發當時拒不離去大中聯合法律事務所
    ，係因證人乙○○、王中蕙拒不告知其系爭社會事件被害人
    家屬電話，亦拒不告知其二人並不知該被害人家屬電話所致
    ，是其並無過失，又其當日曾交付身分證供證人乙○○及王
    中蕙影印，更可知其善意，而無犯罪之意，且所謂侵入住宅
    罪之構成要件，須有準備犯他罪之嫌疑，侵入住宅罪始能成
    立，後其拒不離開事務所，係因證人乙○○拒不返還其身分
    證云云。經查：
  1.按刑法第三百零六條之罪，重在保護個人之住屋權即個人居
    住之場所有不受其他人侵入留滯其內干擾與破壞之權利，故
    本罪以未經同意無故進入他人住宅、建築物或附連圍繞之土
    地或船艦為構成要件。所謂無故侵入，係指行為人無權或無
    正當理由，或未得住屋權人之同意，而違反住屋權人之意思
    ，以積極作為或消極不作為之方式進入他人之住宅或建築物
    ，至其係公然或秘密、和平抑或強行為之，均非所問。而有
    無正當理由而侵入，其理由正當與否，應以客觀標準觀察，
    凡法律、道義、習慣等所應許可，而無背於公序良俗者，始
    可認為係正當理由。
  2.而本案位於臺北市○○區○○路72號8樓之1之大中聯合法律
    事務所係由證人乙○○所開設並管理等情，為被告所不爭，
    並經證人乙○○、王中蕙證述明確，則證人乙○○對前揭事
    務所自有住屋權及管理權限，並受有刑法第三百零六條所規
    定不受他人留滯在內干擾與破壞之權利，其理至為明確。被
    告雖辯稱：其留滯其內係因證人乙○○拒不告知其系爭社會
    事件被害人家屬電話或知不知悉被害人家屬電話所致云云。
    但依據律師法第十五條第二項所訂定之律師倫理規範第三十
    三條之規定：「律師對於受任事件內容應嚴守秘密，不得洩
    露。但委任人未來之犯罪意圖及計劃或已完成之犯罪行為之
    延續可能造成第三人生命或身體健康之危害者，不在此限。
    」，則證人乙○○以律師身分協助系爭社會事件之被害人家
    屬處理相關法律事宜，自應受上開倫理規範所限制，是證人
    乙○○於不識被告為何人之情形下，基於上開律師倫理規範
    之要求及個人自由，拒絕透露被害人家屬電話予被告，亦不
    告知被告其是否知悉被害人家屬電話，並基於其住屋權及管
    理權限，要求自其事務所退去，均屬與法有據，被告據此辯
    稱：其留滯於證人乙○○之事務所內係因證人乙○○之過失
    所致云云，並不可採。
  3.另被告雖辯稱：其於案發當時曾交付身分證供證人乙○○影
    印，可證其並無犯罪之意，且侵入住宅罪須有準備犯他罪之
    嫌疑始能成立云云。然依據刑法第三百零六條第二項之規定
    ，其中並無「須有準備犯他罪之嫌疑」之構成要件，是被告
    所辯其所為並不該當前揭條文云云，實不足採外。又按「除
    有正當理由而無法避免者外，不得因不知法律而免除刑事責
    任。但按其情節，得減輕其刑。」，亦據刑法第十六條定有
    明文。而被告係於案發當時，在有居住權及管理權之證人乙
    ○○要求其離去事務所之情形下，仍拒不退去，所為已符合
    刑法第三百零六條第二項後段侵入住宅罪之構成要件等情，
    前已明敘。縱被告係因誤認侵入住宅罪之構成要件係以有準
    備犯他罪之嫌疑始能成立，或已因其所認為證人乙○○之過
    失而阻卻違法，而有直接或間接之禁止錯誤之情形，但前揭
    情形之發生均無正當理由且非無可避免，則依刑法第十六條
    之規定，至多僅得由法院視具體情節，減輕其刑，而仍應負
    擔刑責。
  4.至被告雖於本院審理時辯稱：其於案發時、地係因身分證遭
    證人乙○○扣留，故而拒絕退去該事務所云云。但其所辯，
    業據證人乙○○所否認，又其於事發後歷經檢察官多次訊問
    ，直至本院言詞辯論終結前之訊問，亦均未提及此事，所為
    已與一般經驗法則不符，是否可信，已啟人疑竇。且以被告
    對於證人乙○○、王中蕙所證：被告於案發當時係於王中蕙
    報警後，警方尚未到達之前即已自行離開等情，並不爭執，
    若被告確係因身分證遭證人乙○○扣留而拒絕離去大中聯合
    法律事務所，則其於得知證人乙○○、王中蕙報警後，自可
    等待警員到場後為之處理身分證遭扣留之事，豈有於警察到
    來之前自行離去，且未報警處理以取回身分證之理，是其所
    辯，係因身分證遭證人乙○○扣留乃拒絕證人乙○○、王中
    蕙請其離開大中聯合法律事務所之請求，而仍留滯其內云云
    ，顯屬飾卸之詞，亦不足採。
  (四)是本件事證明確，被告犯行洵堪認定，應予依法論科。
三、核被告所為，係犯刑法第三百零六條第二項後段之罪。公訴
    意旨雖認被告所犯係同法第一項之無故侵入他人建築物罪，
    惟被告於進入證人乙○○所開設之大中聯合法律事務所後，
    雖有受退去之要求而仍留滯之犯行，但其進入該事務所時，
    並非無故侵入，理由詳如後述，而此情節較重之部分，與被
    告前揭受退去而留滯之行為部分，原即有接續犯之事實上一
    罪關係，且亦據檢察官提起公訴，本院自應予以審理，並依
    法變更起訴法條，合先敘明。再查被告前於九十二年間因傷
    害、妨害公務及恐嚇等案件，經臺灣板橋地方法院於九十四
    年二月二十五日以九十二年度易字第二九八八號就傷害部分
    判處有期徒刑六月，經臺灣高等法院於九十四年五月十七日
    以九十四年度上易字第五五九號就傷害部分撤銷改判有期徒
    刑五月確定；再於九十三年間因妨害公務案件，經本院於九
    十四年四月二十日以九十四年度易字第二五號判處有期徒刑
    七月，經臺灣高等法院於九十四年十月四日駁回上訴後確定
    。上開二罪經臺灣高等法院於九十四年十二月二十九日以九
    十四年度聲字第一四三二號裁定定其應執行刑有期徒刑十一
    月確定。復於九十二年間因傷害等案件，經本院於九十三年
    七月八日以九十三年度易字第七四號判處有期徒刑五月確定
    ；末於九十二年間因傷害案件，經臺灣士林地方法院於九十
    五年二月二十二日以九十四年度易字第六八九號判處有期徒
    刑六月確定，上開二罪與前經定應執行刑之二罪接續執行，
    甫於九十五年十二月十二日縮刑期滿執行完畢等情，有卷附
    臺灣高等法院被告前案紀錄表一份可按，其於有期徒刑執行
    完畢後，五年內故意再犯本件有期徒刑以上之罪，為累犯，
    應依法加重其刑。爰審酌被告與告訴人即證人乙○○素昧平
    生，僅因欲知悉系爭社會事件被害人家屬電話號碼，於進入
    乙○○之大中聯合法律事務所索討電話號碼遭拒，並經乙○
    ○及其助理王中蕙再三請其離去事務所時，仍拒不離開，干
    擾並破壞證人乙○○就其事務所之住屋權及管理權，又其犯
    後仍釋詞矯飾，毫無悔意，態度不佳等一切情狀，量處如主
    文所示之刑，並諭知易科罰金之折算標準。
四、不另為無罪之諭知部分：
一、公訴意旨略以：被告甲○○於九十六年六月十三日下午三時
    五十分許，以電話向告訴人乙○○律師表示有法律案件要委
    託辦理，因甲○○言詞不善、言語無狀，即為乙○○律師所
    拒絕，並言明不得進入乙○○經營之律師事務所，甲○○仍
    於同日下午四時十分許，藉以詢問與之無關案件，無故侵入
    位於臺北市○○區○○路72號8樓之1乙○○所經營「大中聯
    合法律事務所」內，因認被告涉有刑法第三百零六條第一項
    之侵入建築物罪嫌等語。
二、訊據被告固坦承曾於九十六年六月十三日下午三時五十分許
    曾撥打電話予證人乙○○，乙○○並曾於電話中告知不欲接
    受其法律案件之委任，且不許因案件之事進入大中聯合法律
    事務所等情，惟堅詞否認有何無故侵入住宅之犯行，並辯稱
    ：證人乙○○當時於電話中僅係告知不欲接受其自身法律案
    件之委任，亦不准其因案件之事到法律事務所內，惟其於當
    日下午四時十分許至該法律事務所，係因於電視報章雜誌得
    知乙○○曾替系爭社會事件之被害人家屬處理法律事宜，因
    其與被害人之女兒認識欲前往祭拜，惟因電話遺失，始前往
    該法律事務所詢問電話，且該法律事務所係營業場所，其係
    自行推門進入，且進入之時並未受到阻擋，並未非無故進入
    等語。而證人乙○○確曾於案發前不久協助系爭社會事件之
    被害人家屬至臺灣板橋地方法院處理相關法律事宜，又被告
    於案發當日未曾於電話中與之談論系爭社會事件等情，業據
    證人乙○○於本院審理時證述明確，是被告於案發當日既未
    曾於電話中與證人乙○○談論系爭社會事件之事，證人乙○
    ○自無於電話中告知被告不得因此事至其法律事務所之可能
    ，則被告非因自身法律案件欲委任告訴人，而係因其與系爭
    社會事件之被害人家屬為舊識，經由電視報章雜誌知悉告訴
    人可能有被害人家屬之聯絡方式，因而前往證人乙○○之法
    律事務所詢問，其所為當與法律、習慣、道德及公序良俗無
    違，即非「無故」而為之。至證人乙○○雖於本院審理時證
    稱：其於案發當日下午接獲被告之電話後，即已於電話中拒
    絕接受被告法律案件之委任，並告知其不得進入其法律事務
    所，亦交代助理即證人王中蕙遇有特徵類似被告之人，即拒
    絕讓其進入，但被告於案發當日下午四時十分許仍在證人王
    中蕙拒絕下強行推門進入其法律事務所云云。然證人乙○○
    所開設之法律事務所平日營業時間並無鎖門，可由客戶自由
    進出一節，業據證人乙○○於本院審理時證述甚明。又依據
    證人王中蕙於偵查中所證：「（甲○○進來是不是你接待他
    進來？）沒有，是他自己進來。」、「（你看到他進來，如
    何跟他講？）詢問他是那一位，他說，要找林律師，我就請
    林律師出來，林律師就問他是誰等等，他中間有跟林律師談
    ，我不太清楚。」等語，可知證人乙○○於案發當日與被告
    以電話通話完畢後，並未交待證人王中蕙如見有特徵類似被
    告之人，即應拒絕其進入之事，否則豈有證人王中蕙所證，
    於問清被告為何人且知其欲找證人乙○○時，即請證人乙○
    ○出來與被告談之可能。則被告既未在證人乙○○明示不得
    進入法律事務所之事由範圍內進入該事務所，且亦未在證人
    王中蕙明示拒絕其進入該事務所之情形下，有強行進入前開
    法律事務所之情況，縱被告於進入該事務所後，因遭告訴人
    及其助理王中蕙命令其退去而拒不退去，因而有違刑法第三
    百零六條第二項後段之規定，但亦不得據此推論被告於案發
    當日推門進入證人乙○○所開設之大中聯合法律事務所詢問
    系爭社會事件被害人家屬聯絡電話等情，即屬無故侵入他人
    建築物之行為。此外，亦查無其他證據證明被告此部分行為
    確有妨害自由之犯意，惟公訴人認被告此部分所為，與上開
    論罪科刑部分為事實上一罪關係，是本院爰不另為無罪之諭
    知，附此敘明。
據上論斷，應依刑事訴訟法第四百五十二條、第二百九十九條第
一項前段、第三百條，刑法第三百零六條第二項後段、第四十七
條第一項第一款、第四十一條第一項前段，刑法施行法第一條之
一，判決如主文。
本案經檢察官李彥霖到庭執行職務。
中    華    民    國    98    年    7     月    17    日
                臺灣臺北地方法院刑事第十七庭
                              法  官  劉秀君
上正本證明與原本無異。
如不服本判決應於收受送達後10日內向本院提出上訴書狀，並應
敘述具體理由；其未敘述上訴理由者，應於上訴期間屆滿後20日
內向本院補提理由書（均須按他造當事人之人數附繕本）「切勿
逕送上級法院」。告訴人或被害人如對於本判決不服者，應具備
理由請求檢察官上訴，其上訴期間之計算係以檢察官收受判決正
本之日期為準。
                              書記官  吳俊龍
中    華    民    國    98    年    7     月    17    日
附錄本案論罪科刑法條全文：
中華民國刑法第306條
（侵入住居罪）
無故侵入他人住宅、建築物或附連圍繞之土地或船艦者，處 1 年
以下有期徒刑、拘役或 3 百元以下罰金。
無故隱匿其內，或受退去之要求而仍留滯者，亦同。


司法院資訊處製作；財團法人民間司法改革基金會備份。
